【裁判字號】    97,上訴,686
【裁判日期】    970403
【裁判案由】    違反電信法等
【裁判全文】
臺灣高等法院刑事判決                 97年度上訴字第686號
上  訴  人    甲○○
                        號3樓
指定辯護人    李克廉律師
上列上訴人即被告因違反電信法等案件，不服臺灣士林地方法院
九十六年度訴字第七一號，中華民國九十六年十月三日第一審判
決（起訴案號：臺灣士林地方法院檢察署九十五年度偵緝字第四
六四號），提起上訴，本院判決如下：
    主  文
上訴駁回。
    事實及理由
一、本案經本院審理結果，認原審認被告甲○○涉犯共同偽造私
    文書、連續侵犯他人通信秘密及變造特種文書等罪，各判處
    十月、一年及四月，復分別減刑為五月、六月及二月，並定
    應執行有期徒刑壹年，其認事用法均無違誤，量刑亦稱妥適
    ，乃引用第一審判決書記載之事實、證據及理由（如附件）
    。
二、上訴人即被告上訴意旨略以：(一)事實一偽造私文書部分，係
    依報載代辦貸款之分類廣告聯繫，對方稱欲傳真貸款相關文
    宣供參，索其個人基本年籍資料後，即傳來偽造之在職証明
    、勞工保險卡及八十九年度扣繳憑單，是其對如何偽造過程
    毫不知情，當無犯意聯絡，且是時其尚具公務員資格，自無
    假造資歷必要。(二)事實二侵犯他人通信秘密部分，北市府兵
    役處郵件伺服器電腦紀錄固顯示於九十二年一月十三及十四
    日，分別有多個帳號郵件經登入刪除信箱內部分郵件，然依
    東林電信回表示客戶電話「來電隱藏」，要無証據是被告以
    家中電話撥打連線所為，另中華電信提供被告家中通話明細
    ，於一月十四日撥打免費電話連線至北市府兵役處主機，僅
    係於二時二分廿二秒至三時九分卅二秒，下次撥打則延至同
    日十時五十三分四十二秒，而本案「J320516」帳號郵件經
    刪除之時間則為三時十一分，非被告連線時間內，是均無從
    認被告有登入他人帳號信箱刪除郵件之犯行，另電子信箱皆
    有帳號及密碼，被告何能得知密碼？至公訴人起訴被告偽傳
    檢舉信函之時間，要與卷內資料不符，是均難據以對被告論
    罪。(三)事實三變造特種文書部分，其固於拾獲葛德斌畢業証
    書影本上換貼己有照片，並塗改其上原有年籍資料後，予以
    影印，再於該影本上人以藍色印泥及藍筆蓋用或填寫個人年
    籍資料，僅係好奇塗鴉，且該影本字體有藍、黑兩色，一般
    人尚難誤認為真，自無足生損害，應不成立變造特種文書罪
    云云。
三、經查：(一)刊登報紙廣告與被告聯繫之人，如僅係為傳真貸款
    相關文宣供被告參閱，衡諸常情，自無向被告索取年籍資料
    之必要，且其於警詢坦承偽造不諱（九十二偵五二九七卷第
    十三頁筆錄），況本案搜索除扣得已偽造完成之在職証明及
    扣繳憑單外，尚扣得尚未製作完成之在職証明書、扣繳憑單
    及勞保卡等，則被告辯稱僅收受傳真、不知偽造過程、無犯
    意聯絡云云，顯係飾卸之詞，要無足採。(二)另本案就被告侵
    犯他人通信秘密罪，原判決係判決被告侵入他人郵件信箱收
    取及傳送郵件犯行，即如原判決附表一、二部分，至刪除郵
    件部分，原判決已不另為無罪諭知，上訴人仍執以上訴，容
    有誤會。另被告前已坦承知悉舊同事登錄郵件信箱密碼與帳
    號同，且保有辦公室之「電子郵件通訊冊」，則當得以侵入
    他人郵件信箱，所辯不知密碼，即無足採。至偽傳檢舉信函
    ，原判決業已說明訴書上之時間有誤載，並為更正（原判決
    第三頁第廿行），則亦無被告所指事証不符情事。(三)至事實
    三變造特種文書一節，原判決業於理由詳為說明，被告仍執
    於原審相同辯詞上訴空言指摘，亦無足採。綜上，本案被告
    本案被告犯行事証均臻明確，原判決為論罪科刑均無違誤，
    被告上訴空言否認犯行，既無足採，乃上訴無理由，應予駁
    回。
四、本案被告經合法傳喚，無正當理由不到庭，乃不待其陳述，
    逕行判決。至本院於辯論終結後，收受被告狀陳請假一節，
    核其診斷証明書亦僅書明宜休息，尚無從認其無法到庭
五、據上論斷，應依刑事訴訟法第三百六十八條、第三百六十四
    條、第三百七十一條、第三百七十三條，判決如主文。
本案經檢察官許仲瑩到庭執行職務。
中    華    民    國   九十七   年   四   月    三    日
                  刑事第六庭審判長法  官  林堭儀
                                  法  官  郭豫珍
                                  法  官  陳玉雲
以上正本證明與原本無異。
如不服本判決，應於收受送達後十日內向本院提出上訴書狀，其
未敘述上訴之理由者並得於提起上訴後十日內向本院補提理由書
（均須按他造當事人之人數附繕本）。
                                  書記官  陳思云
中    華    民    國    97    年    4     月    3     日
臺灣士林地方法院刑事判決                96年度訴字第71號
公  訴  人  臺灣士林地方法院檢察署檢察官
被      告  甲○○  男  53歲（民國○○年○月○○日生）
                    身分證統一編號：Ｚ000000000號
                    住臺北市中正區○○○路○段8號4樓
                    居臺北市○○區○○街151巷15號3樓
選任辯護人  林聖彬律師
            陳郁仁律師
            劉昌崙律師
上列被告因違反電信法等案件，經檢察官提起公訴（95年度偵緝
字第464 號），本院判決如下：
    主  文
甲○○共同犯偽造私文書罪，處有期徒刑拾月，減為有期徒刑伍
月，如易科罰金，以銀元佰元即新臺幣玖佰元折算壹日，偽造
之「富盛興股份有限公司職工在職證明」及「各類所得扣繳暨免
扣繳憑單」各壹份、扣案未製作完成之職工在職證明書份、勞
工保險卡貳份、各類所得扣繳暨免扣繳憑單壹份、標示樣張之各
類所得扣繳暨免扣繳憑單壹份，均沒收。又連續犯侵犯他人專用
電信處理之通信祕密罪，處有期徒刑壹年，減為有期徒刑陸月，
如易科罰金，以銀元佰元即新臺幣玖佰元折算壹日，扣案之電
腦主機、螢幕、鍵盤、滑鼠及數據機各壹臺、電子郵件通訊冊壹
份，均沒收。又犯變造特種文書罪，處有期徒刑肆月，減為有期
徒刑貳月，如易科罰金，以銀元佰元即新臺幣玖佰元折算壹日
，扣案變造完成之輔仁大學畢業證書影本壹張、未完成之輔仁大
學畢業證書影本張，均沒收。減刑後應執行有期徒刑壹年，如
易科罰金，以銀元佰元即新臺幣玖佰元折算壹日，偽造之「富
盛興股份有限公司職工在職證明」及「各類所得扣繳暨免扣繳憑
單」各壹份、扣案未製作完成之職工在職證明書份、勞工保險
卡貳份、各類所得扣繳暨免扣繳憑單壹份、標示樣張之各類所得
扣繳暨免扣繳憑單壹份、電腦主機、螢幕、鍵盤、滑鼠及數據機
各壹臺、電子郵件通訊冊壹份、變造完成之輔仁大學畢業證書影
本壹張、未完成之輔仁大學畢業證書影本張，均沒收。
    事  實
一、甲○○於民國90年6 月間，在報紙上看到分類廣告欲辦理貸
    款，乃撥打廣告所登電話詢問，電話中由姓名年籍資料均不
    詳之成年女子（以下簡稱甲女）告知：可以代為出具偽造之
    在職證明書及扣繳憑單等文件，以辦理高額貸款。甲○○獲
    知，竟與甲女共同基於偽造私文書之犯意聯絡，先由甲○○
    提供其個人年籍基本資料予甲女，再推由甲女於同年月4 日
    （起訴書誤載為91年4 月間），在不詳處所，以甲○○所提
    供之資料冒用富盛興股份有限公司（以下簡稱富盛興公司）
    、李駿騰及簡國雄之名義偽造「富盛興股份有限公司職工在
    職證明書」1 份，記載甲○○自84年7 月起受聘於富盛興公
    司之事項，並以不詳方法在證明書上偽造「富盛興股份有限
    公司」、「李駿騰印」、「簡國雄」印文各1 枚，用以表示
    甲○○確在富盛興公司任職之用意。復接續以富盛興公司為
    扣繳申報單位，以甲○○為所得人，偽造「各類所得扣繳暨
    免扣繳憑單」1 份，在該憑單之「所得稅年月」欄記載「自
    89年1 月起至89年12月起」、「給付總額」欄記載「1,255,
    130 」、「給付淨額」欄記載「1,193,760 」，用以表示甲
    ○○於89年任職富盛興公司，並獲給付前揭薪資之用意。偽
    造完畢後，甲女即以電話傳真予甲○○，有使銀行業者或其
    他以前揭文件辦理徵信之人因此而受損害之危險。
二、甲○○於91年9 月1 日從臺北市政府兵役處自願退休，退休
    前因竊取同事歐夢存信用卡盜刷之事，接受臺灣臺灣地方法
    院檢察署檢察官偵查（於91年10月2 日偵查終結起訴，經臺
    灣臺北地方法院於92年9 月8 日以91年度訴字第1103號判決
    有罪，嗣經不服提起上訴，由臺灣高等法院於93年6 月4 日
    以92年度上訴字第3702號判決上訴駁回，復經提起上訴，經
    最高法院於93年9 月2 日以93年度台上字第4619號判決上訴
    駁回確定）。甲○○為圖報復，竟基於侵犯他人專用電信處
    理之通信祕密之概括犯意及偽造準私文書之犯意，利用知悉
    其在臺北市兵役處任職之舊同事登錄郵件信箱密碼與帳號相
    同之安全漏洞及尚保有退休前取得之「電子郵件通訊冊」之
    便：(一)先於92年1 月13日凌晨零時52分許，在其位於臺北市
    內湖區○○街136 巷18號6 號1 樓住處，操作自有之電腦主
    機、螢幕、鍵盤、滑鼠、數據機等硬體，藉由安裝之撥號連
    線軟體，控制數據機透過其所申裝之「00-00000000 」電話
    線路撥打「00000000」電話，連接至遠端由亞太線上服務股
    份有限公司（以下簡稱亞太線上）設置之電腦主機後，以「
    taconet 」之使用者名稱搭配免費撥號連線密碼登錄，獲取
    東森寬頻電信股份有限公司（以下簡稱東森寬頻）配發予亞
    太線上服務股份有限公司「218.187.36.199」IP位址，連上
    網際網路，嗣使用電腦中安裝之outlook express 郵件軟體
    ，擅自設定內送及外寄郵件使用之伺服器主機均為「tcdms.
    tcg. gov.tw 」，並擅自設定帳戶名稱及密碼為如附表一帳
    號欄所載，復於附表一時間欄所載時間，多次執行傳送及接
    收指令，非法侵入設於臺北市兵役處專用電信處理之郵件伺
    服器主機，收取存放在該主機內寄送予如附表一「所有人」
    之電子郵件，及撰寫內容略為：「兵役處92年1 月12日之值
    日人員擅離職守…」之電子郵件1 封，於同日凌晨2 時25分
    （起訴書誤載為1 時25分）許，執行郵件軟體傳送及接收功
    能時，冒用「omc 」之名義，透過臺北市政府兵役處郵件伺
    服器主機外寄至臺北市市長信箱，表示歐夢存就兵役處值班
    之人擅離職守一事向市長檢舉之意，而侵犯如附表一所示之
    人之通信祕密，並足生損害於歐夢存及臺北市政府；(二)續又
    於92年1 月14日凌晨2 時2 分許，以前揭方式獲取東森寬頻
    配發予亞太線上之「218.187.36.47 」IP連接網際網路，嗣
    使用郵件軟體，以前揭方法，於附表二時間欄所示之時間，
    執行傳送及接收指令，非法侵入設於臺北市兵役處專用電信
    處理之郵件伺服器主機，收取存放在該主機內寄送予于明儀
    之電子郵件，侵犯于明儀之通信祕密。
三、甲○○於92年2 月初，在其住處附近之某處垃圾堆拾得葛德
    斌棄置之輔仁大學畢業證書，竟萌生變造特種文書之犯意，
    於92年2 月間在不詳處所，影印拾得之畢業證書後，將學生
    姓名及年籍資料、學系組均以立可白塗去後，貼上自己相片
    ，重新影印後，在學生姓名及年籍欄用橡皮印章蓋上甲○○
    姓名籍貫、用毛筆書寫出生年月日，在系組欄用橡皮印章蓋
    「法學院社會」及「空白」，以變造輔仁大學畢業證書，足
    生損害於輔仁大學對於學籍管理之正確性，並對於以甲○○
    之學歷判斷其智識能力者，有生損害之危險。
四、嗣經法務部調查局臺北市調查處聲請本院核發搜索票，於92
    年4 月11日至甲○○位於臺北市○○區○○街136 巷18弄6
    號1 樓執行搜索，當場扣得偽造之「富盛興股份有限公司職
    工在職證明」及「各類所得扣繳暨免扣繳憑單」各1 份、未
    製作完成之職工在職證明書3 份、勞工保險卡2 份、各類所
    得扣繳暨免扣繳憑單1 份、標示樣張之各類所得扣繳暨免扣
    繳憑單1 份、電腦主機、螢幕、鍵盤、滑鼠及數據機各1 臺
    、電子郵件通訊冊1 份、變造完成之輔仁大學畢業證書影本
    1 張、未完成之輔仁大學畢業證書影本3 張等物，而循線查
    悉上情。
五、案經歐夢存、林春來、王玉美、于明儀、邱麗容、簡怡雯訴
    由法務部調查局臺北市調查處報告臺灣士林地方法院檢察署
    檢察官偵查起訴。
    理  由
一、訊據被告矢口否認有前揭偽造私文書、侵犯他人專用電信處
    理之通信祕密及變造特種文書犯行，辯稱：(一)關於犯罪事實
    一部分：被告係撥打廣告電話與對方聯繫後，對方向被告索
    取年籍資料，不久即收到偽造之職工證明書、勞工保險卡、
    89年度各類所得扣繳暨免扣繳憑單之傳真，被告對於偽造之
    過程不知，被告與偽造之人並無犯意之聯絡，且被告於91年
    4 月尚有公務員資格，並無假造工作資歷之必要。(二)關於犯
    罪事實二部分：被告並未於92年1 月13日、14日登錄臺北市
    政府兵役處郵件伺服器主機，亦未收取附表一、二所示之他
    人電子郵件，且未撰寫檢舉郵件寄送至市長信箱，其「ta
    conet 」網路帳號是在92年4 、5 月才設立的，不可能在92
    年1 月13日、14日為犯罪事實二之行為。(三)關於犯罪事實三
    部分：輔仁大學畢業證書係伊好奇影印修改，上面沒有鋼印
    等，修改後也沒有再影印，不成立變造特種文書罪云云。
二、本院查：
  (一)犯罪事實一部分：
    (1)查前揭犯罪事實一，業據被告於92年4 月11日司法警察詢
      問時坦白承認，供稱：伊於90年6 月間，在報紙上看到分
      類廣告辦理貸款，電詢後，對方以若要辦較高額度貸款，
      可以代為出具偽造之在職證明書及扣繳憑單…伊就把人事
      資料告訴該名女子，事後該名女子再將文件傳真給伊…伊
      曾依照傳真之文件，於91年4 月再偽造製作伊及張肅英的
      在職證明及扣繳憑單等語（見臺灣士林地方法院檢察署92
      年度偵字第5297號卷【以下簡稱偵5297號卷】第13頁），
      並有富盛興股份有限公司職工在職證明書及各類所得扣繳
      暨免扣繳憑單傳真扣案可證，前開在職證明記載：甲○○
      自84年7 月起受聘於富盛興公司，其上並有「富盛興股份
      有限公司」、「李駿騰印」、「簡國雄」印文各1 枚（見
      偵5297號卷第19頁）；各類所得扣繳暨免扣繳憑單則以富
      盛興公司為扣繳申報單位，以甲○○為所得人，所得稅年
      月欄記載：「自89年1 月起至89年12月起」、給付總額欄
      記載「1,255,130 」、給付淨額欄記載：「1,193,760 」
      （見偵5297號卷第20頁）。而被告前揭供述之情節具體明
      確，且與一般常情無違，就行為之目的、動機詳為交代，
      核與前開客觀證據相符，堪予採信。
    (2)被告嗣雖翻異前供，與辯護人均辯稱：對方偽造後傳真給
      被告，被告事先不知情云云，然查：
      本件若非甲女事先告知被告須偽造在職證明及扣繳憑單
        以辦高額貸款，並經被告同意，甲女實無必要將偽造之
        文件傳真予被告，且被告亦不至於接受傳真文件後，將
        之留存至92年4 月11日，故被告辯稱對於偽造之事不知
        情，顯與常理不合，不能採信。
      況法務部調查局臺北市調查處於92年4 月11日執行搜索
        時，除扣得前揭偽造完成之在職證明及扣繳憑單外，尚
        扣得被告自行列印之富盛興公司在職證明書（其中2 張
        尚無用印，亦未記載任職人姓名，而尚未製作完成；另
        1 張以螢光筆書寫「樣張」，3 張均不生損害於公眾或
        他人）、各類所得扣繳暨免扣繳憑單（1 張因未記載所
        得人姓名，故尚未製作完成，另1 張以螢光筆書寫「樣
        張」，2 張均不生損害於公眾或他人）、勞工保險卡1
        張（其上並無勞工保險局之印文，故尚未製作完成），
        此有前揭富盛興公司在職證明書3 張、各類所得扣繳暨
        免扣繳憑單2 張、勞工保險卡1 張在卷可稽，顯見被告
        於收受傳真後，確有如其於92年4 月11日所供：再自行
        偽造之情（但未製作完成），則被告嗣後辯稱其對於甲
        女偽造之事均不知情，孰能相信？
    (3)綜上所述，此部分事證明確，被告犯行堪予認定，應依法
      論科。
  (二)犯罪事實二部分：
    (1)被告於91年9 月1 日從臺北市政府兵役處自願退休，退休
      前因竊取同事歐夢存信用卡盜刷之事，接受臺灣臺北地方
      法院檢察署檢察官偵查，嗣於91年10月2 日偵查終結起訴
      ，經臺灣臺北地方法院於92年9 月8 日以91年度訴字第11
      03號判決有罪，嗣經不服提起上訴，由臺灣高等法院於93
      年6 月4 日以92年度上訴字第3702號判決上訴駁回，復經
      提起上訴，經最高法院於93年9 月2 日以93年度台上字第
      4619號判決上訴駁回確定，此有被告之公務人員履歷表在
      卷可稽（見偵5297號卷第66頁），並有臺灣高等法院被告
      前案紀錄表附卷可證（見本院卷第7 至9 頁），堪予認定
      。
    (2)又被告知悉其臺北市政府兵役處任職之舊同事登錄郵件信
      箱密碼與帳號相同，且退休後仍保有退休前取得之「電子
      郵件通訊冊」，此經被告坦承不諱（見偵5297號卷第10頁
      反面、第11頁反面），並有92年4 月11日在被告住處扣得
      之「電子郵件通訊冊」可資佐證，堪信為真實。
    (3)再使用「218.187.36.199」IP位址之人，曾於92年1 月13
      日如附表一所載之時間；使用「218.187.36.47 」IP位址
      之人，曾於92年1 月14日如附表二所示時間，使用電腦安
      裝之郵件軟體，設定內送及外寄郵件使用之伺服器主機均
      為「tcdms.tcg.gov. tw 」，並分別設定帳戶名稱及密碼
      為如附表一、二帳號欄所載，復於附表一、二時間欄所載
      時間，執行傳送及接收指令，先後進入設於臺北市政府兵
      役處專用電信處理之郵件伺服器主機，收取存放在該主機
      內寄送予如附表一、二「所有人」之電子郵件，及撰寫內
      容略為：「兵役處92年1 月12日之值日人員擅離職守…」
      之電子郵件1 封，於同日凌晨2 時25分許執行郵件軟體傳
      送及接收功能時，冒用「omc 」之名義，透過臺北市政府
      兵役處郵件伺服器主機外寄至臺北市市長信箱等情，此觀
      諸臺北市政府兵役處郵件伺服器主機存取紀錄其上記載附
      表一所載之時間，均由「218.187.36.199」IP位址之使用
      者就附表一所示帳戶進行郵件之接收，附表二所載時間，
      均由「218.187.36 .47 」 位址之使用者就附表二所示之
      帳戶進行郵件之接收（見臺灣士林地方法院檢察署92年度
      警聲搜字第289 號卷【以下簡稱聲搜卷】第15至22頁），
      於92年1 月13日使用「omc 」帳戶寄送郵件至市長信箱（
      見聲搜卷第22頁）即明，並有市長信箱電子信件影本在卷
      可稽（見偵5297號卷第52頁）。另參酌前揭傳送接受文件
      之時間均值深夜，且同IP使用者傳送接收多人帳戶郵件，
      林春來、王玉美、于明儀、邱麗容、簡怡雯復均曾委託歐
      夢存於92年3 月24日前往法務部調查局臺北市調查處提出
      告訴（見偵5297號卷第35至37頁），證人歐夢存並於偵訊
      時具結證稱：伊沒有發檢舉信給市長信箱，但收到市長信
      箱回函…後來調查發現還有其他人的信被盜收等語（見偵
      5297號卷第124 頁），另證人謝承佑亦於偵訊時具結證稱
      ：伊是兵役處政風室主任，經查證兵役處有9 個人信箱被
      打開，也發現其他科室發文但沒收到等語（見偵5297號卷
      第88至89頁），據此應可知悉92年1 月13日、14日使用前
      開IP位址收取附表一、二電件郵件之人，並未徵得告訴人
      等之同意即擅自為之。
    (4)被告於92年1 月13日至14日持有臺北市政府兵役處同事之
      「電子郵件通訊冊」，並知悉舊同事以帳號名稱充作密碼
      之安全漏洞，又因竊取舊同事歐夢存之信用卡盜刷於91年
      10月間被檢察官提公訴，已詳如前述，被告自有充分之動
      機，藉冒用歐夢存之名義寄發檢舉郵件，以圖報復，且有
      充分資源與條件為之。而被告向中華電信股份有限公司（
      以下簡稱中華電信）申請裝設在臺北市○○區○○路136
      巷18弄6 號之「00-00000000 」電話線路，曾於91年1 月
      13日凌晨零時52分至4 時51分許撥打連線至「00000000」
      電話，另於同年月14日凌晨2 時2 分至3 時9 分許撥打連
      線至「00000000」電話，此有電話使用者資料查詢單附表
      及中華電信台北東區營運處查詢電話通話紀錄函復單及中
      華電信通話明細報表在卷可資認定（見偵5297號卷第56至
      58頁）。又「00000000」電話乃亞太線上向東森寬頻申裝
      在臺北市○○區○○路19之5 號8 樓，用於提供免費撥接
      上網之電話，此有東森寬頻電信使用者資料資料在卷可查
      （見偵5297號卷第55頁），被告復供稱：伊確有在臺北市
      內湖區○○路136 巷18弄6 號上網（見本院卷第29頁），
      00-00000000 號電話是伊申請，平常都是伊使用，92年1
      月間均有使用等語（見臺灣士林地方法院檢察署95年度偵
      緝字第464 號卷【以下簡稱偵緝卷】第32頁），參酌法務
      部調查局臺北市調查處於92年4 月11日在被告前揭住處搜
      獲電腦主機、滑鼠、鍵盤、數據機等足供上網之電腦設備
      ，有扣案之前揭設備可資證明。該電腦主機內復安裝撥號
      連線軟體，設定以使用者名稱「taconet 」連線到「0000
      0000」，另安裝郵件軟體「outlook express 」足供傳收
      電子郵件（見本院卷第58頁），此外亦扣得於91年10月20
      日列印之TACONET 免費撥接上網資料（見扣案證物編號04
      ），且經比對前開使用「218.187.36.199」IP位址之人，
      於92年1 月13日利用「taconet 」帳號上線時間為「凌晨
      零時52分」，離線時間為「清晨4 時51分」，使用「218.
      187.36.47 」IP位址之人，於92年1 月14日利用「tacone
      t 」帳號時間為「凌晨2 時2 分」，離線時間為「凌晨3
      時9 分」（見偵5297號卷第54頁），其上線、離線時間均
      與被告申設之「00-00000000 」電話撥打「00000000」電
      話之起迄時間相互吻合，二者一致，綜合前開間接證據所
      顯示之事實，已堪認於92年1 月13日及14日使用前開IP位
      址收取附表一、二電子郵件及以「omc 」名義發送檢舉電
      子郵件之人即為被告無誤。被告及其辯護人辯稱：92年1
      月13日凌晨零時52分使用「218.187.36.47 」IP位址者，
      92年1 月14日凌晨2 時2 分使用「218.187.36.47 」IP位
      址者，客戶電話均為來電隱藏（見偵5297號卷第54頁），
      又無證據證明被告於前揭時間使用家用電話撥打「000000
      00」連線網際網路使用此二IP位址，無從證明被告即為使
      用該IP位址之人云云，並非可採。
    (5)被告另辯稱其taconet 帳號是在92年4 月設置云云。但查
      00000000即為taconet 帳號用於撥接連線之電話，此由前
      揭在被告住處搜獲於91年10月20日列印之TACONET 免費撥
      接上網資料即明，而被告申設之電話於92年1 月13日即有
      撥打該電話之紀錄，倘非當時已經設置，被告豈有無故撥
      打該電話，且時間長達數小時之理？是被告此部分所辯顯
      與客觀證據不符，不能逕信。
    (6)被告之辯護人又辯護稱：被告申設之「00-00000000 」於
      92年1 月14日凌晨2 時2 分撥打00000000（辯護意旨狀誤
      載為00000000，見本院卷第98頁），於同日凌晨3 時9 分
      掛斷，下一次撥打電話則於同日上午10時53分42秒，但使
      用「218.187.36.47 」IP位址者，卻曾於「00-00000000
      」斷線後之同日凌晨3 時11分在臺北市兵役處接收郵件，
      故使用前揭IP者另有其人云云，然查：
      使用「218.187.36.47 」IP位址之人，於92年1 月14日
        利用「taconet 」帳號時間為「凌晨2 時2 分」，離線
        時間為「凌晨3 時9 分」，同日凌晨3 時9 分至11分55
        秒並無人使用同IP位址，此見東森寬頻電信使用資料查
        詢條件包括92年1 月14日3 時9 分至11分55秒，但查詢
        結果並無該時段之使用紀錄即明（見偵5297號卷第54頁
        ），被告辯稱使用者另有其人，已非可採。
      又臺北市政府兵役處郵件伺服器主機之紀錄於前開時間
        有延遲之情形，此由該紀錄於當日凌晨3 時5 分42秒起
        出現「delay 」之紀錄，於當日凌晨3 時11分之存取紀
        錄有多筆，且有「delay 」之紀錄即明（見偵5297號卷
        第50頁），據此前開紀錄之凌晨3 時11分應非被告實際
        線上進行存取之時間，被告此部分所辯，尚不足為被告
        有利之認定。
    (7)被告之辯護人再辯稱：臺北市市長信箱收取內容記載「兵
      役處92年1 月12日之值日人員擅離職守…」之電子郵件，
      所載來信時間為2003年1 月13日11時57分46秒與公訴人所
      指被告於92年1 月13日2 時25分許冒用「omc 」名義發信
      檢舉之時間不符云云。然發信者寄送信件時間，衡在收信
      者收取信件之前，故臺北市市長信箱郵件所載之來信時間
      ，在被告寄發信件之後，時間不符，乃事理之當然，被告
      方面此部分所辯實屬誤會，亦不得為被告有利之認定。
    (8)綜上所述，本件犯罪事實二部分，事證明確，被告就此部
      分犯事實所為辯解均非可採，其犯行堪予認定，應依法論
      科。
  (三)犯罪事實三部分：
    (1)經查前揭犯罪事實三，業據被告自承於92年農曆過年前在
      其內湖住處附近垃圾堆處拾獲葛德斌之輔仁大學畢業證書
      ，乃影印變造換貼自己照片等情不諱（見偵5297號卷第13
      頁反面、偵緝卷第16頁、本院卷第29頁），並有製作完成
      以橡皮圖章蓋用「甲○○」在學生欄、蓋用「福建」、「
      金門」在籍貫欄、蓋用「法學院社會」及「空白」在學系
      組欄、以毛筆書寫被告出生年月日之輔仁大學畢業證書影
      本1 份、塗去學生姓名年籍及學系組別貼被告照片正本之
      輔仁大學畢業證書影本1 份，塗去學生姓名年籍及學系組
      別其上有被告照片影印影像之輔仁大學畢業證書影本2 份
      扣案可證（見證物編號07），足認前揭製作完成之輔仁大
      學畢業證書影本係被告影印變造無訛。而被告並無在輔仁
      大學之就學紀錄，此有輔仁大學95年8 月10日輔校教一字
      第0950802438號函在卷可證（見偵緝卷第57頁），其偽造
      輔仁大學畢業證書，自足生損害於輔仁大學對於學籍管理
      之正確性，並有對於以甲○○之學歷判斷其智識能力者，
      有生損害之危險。
    (2)被告及其辯護人雖辯稱：被告係好奇塗鴉，且被告未就以
      橡皮圖章蓋用「甲○○」之輔仁大學畢業證書影本再加影
      印，應不構成變造特種文書，且被告在其上填載之藍色字
      體與原黑色字體顯然不同，一般人尚不至於誤信為真，是
      否足生損害仍然有疑云云。然查，前揭製作完成之輔仁大
      學畢業證書影本，乃被告將拾獲之證書加以影印，再塗去
      學生資料及畢業系別，貼上被告照片重行影印後，在空白
      處重新填具被告資料，所填載之資料齊全，客觀上已足以
      借用原證書上之輔仁大學及教育部印文等，配合所載之資
      料，表示被告畢業於輔仁大學法學院社會系之用意，被告
      變造行為應已經完成無訛，毋待再行影印。另被告變造之
      手法粗糙，證書出現不同顏色字體，或許將使人產生疑竇
      ，但因其內容齊全，則難免使人誤信，並無毫無生損害之
      虞，故被告方面前揭所辯，並非可採，不得為被告不利之
      認定。
    (3)綜上所述，本件犯罪事實三部分，亦事證明確，被告犯行
      堪予認定，應依法論科。
三、查臺北市政府兵役處所設置之郵件伺服器主機，係專供該處
    人員就業務與他人為電子郵件傳送接收之電信伺服器，屬電
    信法第2 條第6 款所定專用電信。又被告以冒用他人名義書
    寫電子郵件，乃以電磁紀錄藉電腦處理所顯示影像文字，用
    以表示他人向市長信箱為檢舉用意之證明，屬刑法第220 條
    第2 項之準文書。核被告就犯罪事實一所為，係犯刑法第21
    0 條之偽造私文書罪。就犯罪事實二所為，係犯電信法第56
    條之1 第1 項侵犯他人專用電信處理之通信祕密罪、刑法第
    第216 條、第220 條第2 項、第210 條之行使偽造準私文書
    罪。就犯罪事實三所為，係犯刑法第212 條之變造特種文書
    罪。起訴意旨雖認被告所為犯罪事實二部分，係犯電信法第
    56 條 之罪，然電信法第56條罪之構成，行為人須意圖為自
    己或第三人不法利益，並以盜接或盜用他人電信設備通信為
    要件，本件被告使用自己之電腦設備上網，擅自設定他人帳
    號、密碼以收取、傳送郵件，其行為態樣屬侵入他人主機存
    取傳送郵件，應屬侵犯他人專用電信處理之通信祕密之範疇
    ，而與盜接或盜用電信設備罪有間，起訴意旨認被告涉電信
    法第56條之罪，應有誤會，惟其社會基礎事實同一，本院爰
    變更起訴法條而審理之。而犯罪事實一部分，被告推由甲女
    在密切接近之時間、空間，接續偽造2 種私文書行為，為接
    續犯，另其偽造印文為偽造私文書之部分行為，不另論罪。
    犯罪事實二部分，被告偽造準私文書之低度行為，為行使之
    高度行為所吸收，不另論罪。
四、按行為後法律有變更者，適用行為時之法律。但行為後之法
    律有利於行為人者，適用最有利於行為人之法律，刑法第2
    條第1 項定有明文，此為「從舊從輕」之比較，經查：
  (一)被告行為時，95年7 月1 日修正施行前刑法（以下簡稱修正
    前刑法）第28條規定：「二人以上共同『實施』犯罪之行為
    者，皆為正犯。」修正後則規定：「二人以上共同『實行』
    犯罪之行為者，皆為正犯。」所謂「實行」係指犯罪行為人
    從事構成要件之行為。「實施」則涵蓋實行、陰謀、預備、
    著手概念在內，非僅侷限於直接從事犯罪構成要件之行為。
    因「實行」較「實施」之意涵範圍窄，故抽象上以修正前刑
    法第28條規定較為不利。
  (二)被告行為時，修正前刑法第55條規定：「一行為而觸犯數罪
    名，或犯一罪而其方法或結果之行為犯他罪名者，從一重處
    斷。」被告行為後，修正後刑法第55條規定：「一行為而觸
    犯數罪名者，從一重處斷。但不得科以較輕罪名所定最輕本
    刑以下之刑。」已將犯一罪其方法或結果之行為犯他罪名從
    一重處斷之牽連犯規定刪除。按牽連犯之犯罪行為及法益之
    侵害均係複數，修正前刑法所定牽連犯之數行為，於本案之
    情形依修正後刑法規定須數罪併罰，故以修正前刑法第55條
    規定，對於行為人較為有利。
  (三)被告行為時，修正前刑法第56條規定：「連續數行為而犯同
    一之罪名者，以一罪論。但得加重其刑至二分之一。」前開
    連續犯規定，修正後已經刪除，此雖非犯罪構成要件之變更
    ，但顯已影響行為人刑罰之法律效果，自屬法律有變更。按
    連續犯本質上應屬數罪，僅係基於訴訟經濟或責任吸收原則
    之考量，而論以一罪，並加重其刑至二分之一。刑法修正後
    將連續犯規定刪除，已無連續犯規定可資適用，連續數行為
    ，須以數罪併罰。修正前後，就被告之行為，顯有一次評價
    與多次評價之別，應以修正前之規定，較有利於被告。
  (四)本件被告就犯罪事實一之偽造私文書犯行，與甲女有犯意聯
    絡及行為分擔，應依刑法第2 條第1 項前段，適用修正前刑
    法第28條論以共同正犯。犯罪事實二，被告以侵犯他人專用
    電信處理之通信祕密犯行，達成其行使偽造準私文書之犯行
    ，二者具有方法與目的之牽連關係，應從一重之侵犯他人專
    用電信處理之通信祕密罪處斷。又被告先後多次侵犯他人專
    用電信處理之通信祕密犯行，時間緊接，手法相同，所犯各
    為構成要件相同之罪，顯係基於概括犯意為之，為連續犯，
    應依修正前刑法第56條之規定，論以1 罪，並加重其刑。而
    被告所犯前揭偽造私文書罪、連續侵犯他人專用電信處理之
    通信祕密罪、變造特種文書罪，其犯意各別，行為互殊，應
    予分論併罰。
五、爰審酌被告欲辦理高額貸款，偽造職工在職證明及扣繳憑單
    ，但未行使，為圖報復，擅自設定他人帳號及密碼，以非法
    方法登錄臺北市兵役處郵件伺服器主機，連續收取多人信件
    ，並冒用omc 之名義寄發檢舉郵件至市長信箱，復以影印之
    方式偽造大學畢業，所生損害均非輕微，其於偵查中經通緝
    到案，犯罪後猶飾言狡辯，未見悔意，態度難稱良好，併其
    生活狀況、品行、智識程度等一切情狀，分別就其前揭所為
    ，量處如主文所示之刑。而被告雖於偵查中經通緝後，始到
    案接受偵查，但係於中華民國96年罪犯減刑條例施行前即已
    到案，並無同條例第5 條之適用。查被告犯罪時間在96年4
    月24日以前，應依中華民國96年罪犯減刑條例規定，減刑如
    主文所示。再被告行為時，修正前刑法第41條第1 項前段規
    定：「犯最重本刑為5 年以下有期徒刑以下之刑之罪，而受
    6 個月以下有期徒刑或拘役之宣告，因身體、教育、職業、
    家庭之關係或其他正當事由，執行顯有困難者，得以1 元以
    上3 元以下折算1 日，易科罰金。」又被告行為時之易科罰
    金折算標準，修正刪除前罰金罰鍰提高標準條例第2 條規定
    ，就其原定數額提高為100 倍折算1 日，則本件被告行為時
    之易科罰金折算標準，應以銀元100 元以上300 元以下折算
    1 日，經折算為新臺幣後，應以新臺幣300 元以上900 元以
    下折算1 日。惟修正後刑法第41條第1 項前段則規定：「犯
    最重本刑為5 年以下有期徒刑以下之刑之罪，而受6 個月以
    下有期徒刑或拘役之宣告者，得以新臺幣1 千元、2 千元或
    3 千元折算1 日，易科罰金。」比較修正前後之易科罰金折
    算標準，以修正前刑法之規定，較有利於被告。再刑法施行
    法第3 條之1 第3 項規定：於94年1 月7 日刑法修正施行前
    犯併合處罰數罪中之一罪，且該數罪均符合第41條第1 項得
    易科罰金之規定者，適用90年1 月4 日修正之刑法第41條第
    2 項規定，本件被告在95年7 月1 日前犯本件併合處罰之3
    罪，依照前開規定，應有刑法第41條第2 項之適用，是本件
    減刑後之刑，爰均依刑法第2 條第1 項前段規定，適用修正
    前刑法第41條第1 項前段、第2 項、95年7 月1 日修正施行
    前罰金罰鍰提高標準條例第2 條規定，諭知易科罰金之折算
    標準。再被告行為時，修正前刑法第51條第5 款、第10款分
    別規定：「數罪併罰，分別宣告其罪之刑，依左列各款定其
    應執行者：…宣告多數有期徒刑者，於各刑中之最長期以
    上，各刑合併之刑期以下，定其刑期。但不得逾20年。…
    依第5 款至第9 款所定之刑，併執行之。」95年7 月1 日刑
    法修正施行後，將第5 款之「不得逾20年」修正為「不得逾
    30年」，於第10款增列「但應執行者為3 年以上有期徒刑與
    拘役時，不執行拘役。」本件宣告多數有期徒刑，但並無執
    行拘役之問題，故刑法第51條第10款但書之增列，就被告而
    言並無有利不利之別，而刑法第51條第5 款之修正，則以修
    正前上限20年之規定較有利於行為人，自依應刑法第2 條第
    1 項前段規定，適用修正前刑法第51條規定，定其應執行刑
    （最高法院95年度第8 次刑事庭會議決議參照）。
六、又偽造之「富盛興股份有限公司職工在職證明」及「各類所
    得扣繳暨免扣繳憑單」、變造完成之輔仁大學畢業證書影本
    各1 份，均為被告所有因本件犯罪所得之物，扣案未製作完
    成之職工在職證明書3 份、勞工保險卡2 份、各類所得扣繳
    暨免扣繳憑單1 份、標示樣張之各類所得扣繳暨免扣繳憑單
    1 份，乃被告所有供犯罪預備之物，另扣案之電腦主機、螢
    幕、鍵盤、滑鼠及數據機各壹臺、電子郵件通訊冊1 份，未
    完成之輔仁大學畢業證書影本3 份，則均為被告所有供本案
    犯罪所用之物，均應依法宣告沒收。至偽造之「富盛興股份
    有限公司職工在職證明」既經沒收，其上偽造之「富盛興股
    份有限公司」、「李駿騰印」、「簡國雄」印文各1 枚，自
    均不必另依刑法第219 條之規定諭知沒收，併此敘明。又被
    告供變造輔仁大學畢業證書所用之橡皮印章，應屬被告所有
    供本案犯罪所用之物，惟於本案搜索時並未一併搜得扣案，
    衡情應已滅失，為免將來執行困難，爰不為沒收之宣告。
七、另被告行為時，本件據以論罪科刑之刑法第212 條法定刑「
    3 百元以下罰金」部分，應適用罰金罰鍰提高標準條例第1
    條第1 項前段，依行政院會銜司法院所定標準提高至10倍，
    經依現行法規所定貨幣單位折算新臺幣條例第2 條規定，折
    算為新臺幣後內容為：新臺幣3 千元以下罰金。而被告行為
    後，刑法施行法於95年6 月14日修正增訂第1 條之1 ，其第
    1 項、第2 項前段規定：「中華民國94年1 月7 日刑法修正
    施行後，刑法分則編所定罰金之貨幣單位為新臺幣。94年1
    月7 日刑法修正時，刑法分則編未修正之條文定有罰金者，
    自94年1 月7 日刑法修正施行後，就其所定數額提高為30倍
    」，據此刑法第212 條法定刑罰金刑已變更為：新臺幣9 千
    元以下罰金。修正增訂前後，其實質內容相同，並無有利不
    利之別，本無刑法第2 條第1 項新舊法比較之問題，自應適
    用刑法施行法第1 條之1 第1 項、第2 項前段準據法之特別
    規定，調整刑法第212 條之法定刑，附此敘明。
八、公訴意旨另以：(一)被告偽刻富盛興公司及李駿騰印章，藉以
    為犯罪事實一偽造私文書之犯行，另被告於91年4 月間亦基
    於偽造私文書之犯意，偽造勞工保險卡，亦涉犯刑法第210
    條之偽造私文書犯行；(二)被告於利用電腦設備及市內電話撥
    接上網，於附表一至三所示之時間，分別使用「218.187.36
    .47 」及「218.187.36.47 」IP位址連結至臺北市兵役處電
    子郵件伺服器，以附表一至三之帳號登錄將附表一至三所載
    之郵件刪除，因認被告此部分犯行均另涉犯刑法第352 條之
    毀損文書罪，附表三部分則亦涉犯電信法第56條之罪云云，
    惟查：
  (一)本件觀諸扣案偽造之富盛興公司職工在職證明，無從判斷其
    上印文之製作方式必以偽刻印章方式為之，亦未扣得起訴書
    所指偽刻之印章，尚不得遽行認定被告或甲女有偽刻印章之
    行為。而勞工保險卡乃由勞工保險局所製發，偽造勞工保險
    卡，應係成立刑法第211 條之偽造公文書罪，並無成立刑法
    第210 條偽造私文罪之餘地。且觀諸扣案之勞工保險卡，並
    未蓋有勞工保險局印文，顯然尚未製作完成，而無論刑法第
    21 0條偽造私文書罪或刑法第211 條之偽造公文書罪，均無
    處罰未遂犯之規定，被告此部分行為，自屬無從依前揭2 條
    罪名處罰，惟起訴意旨似認此部分與被告犯罪事實一犯行具
    有實質上一罪關係，爰不另為無罪之諭知。
  (二)被告收取電子郵件，乃將郵件移置存放在自己電腦，並非將
    郵件刪除，不得以臺北市政府兵役處伺服器主機有英文刪除
    之縮寫「del 」之記載，即認被告構成毀損文書罪。惟起訴
    意旨既認被告此部分犯行，與前揭犯罪事實二部分犯行，具
    牽連犯之裁判上一罪關係，亦不另為無罪之諭知。
  (三)再電信法第56條罪之構成，行為人須意圖為自己或第三人不
    法利益，並以盜接或盜用他人電信設備通信為要件，本件被
    告使用自己之電腦設備上網，擅自設定他人帳號、密碼以收
    取、傳送郵件，其行為態樣屬侵入他人主機存取傳送郵件，
    應屬侵犯他人專用電信處理之通信祕密之範疇，而與盜接或
    盜用電信設備罪有間，起訴意旨認被告附表三部分行為，涉
    犯電信法第56條之罪，應有誤會，惟此部分公訴人既認與前
    揭犯罪事實二部分，具有連續犯裁判上一罪關係，爰不另為
    無罪之諭知。再附表三同一之基礎事實，如經變更起訴法條
    ，雖構成電信法第56條之1 第1 項之侵犯他人專用電信處理
    之通信祕密罪，但本條項之罪，依同條第3 項規定須告訴乃
    論，惟附表三所示之人，均迄未提出告訴，自屬欠缺追訴條
    件，本院亦無從變更起訴法條而審理，併予敘明。
據上論斷，應依刑事訴訟法第299 條第1 項前段、第300 條，電
信法第56條之1 第1 項，刑法第11條前段、第2 條第1 項前段、
第216 條、第220 條、第210 條、第212 條、第38條第1 項第2
款、第3 款、修正前刑法第28條、第56條、第55條、第41條第1
項前段、第2 項、第51條第5 款，95年7 月1 日修正施行前罰金
罰鍰提高標準條例第2 條、現行法規所定貨幣單位折算新臺幣條
例第2 條，刑法施行法第1 條之1 第1 項、第2 項前段、第3 條
之1 第3 項，中華民國96年罪犯減刑條例第2 條第1 項第3 款、
第7 條、第9 條、第10條第1 項，判決如主文。
本案經檢察官莊富棋到庭執行職務。
中    華    民    國    96    年    10    月    3     日
                  刑事第七庭審判長法  官  王俊雄
                                  法  官  許碧惠
                                  法  官  周群翔
以上正本證明與原本無異。
如不服本判決，應於收受送達後10日內向本院提出上訴書狀，其
未敘述上訴之理由者並得於提起上訴後20日內向本院補提理由書
（均須按他造當事人之人數附繕本）。
                                  書記官  劉育君
中    華    民    國    96    年    10    月    3     日
附表一：（92年1月13日）
┌──┬───────┬───┬────┬────┐
│編號│時          間│帳  號│所有人  │收信數量│
├──┼───────┼───┼────┼────┤
│01  │凌晨零時59分許│omc   │歐夢存  │1       │
├──┼───────┼───┼────┼────┤
│02  │凌晨2 時22分許│omc   │歐夢存  │1       │
├──┼───────┼───┼────┼────┤
│03  │凌晨3 時8 分許│amei  │王玉美  │6       │
├──┼───────┼───┼────┼────┤
│04  │凌晨3 時13分許│g7578 │簡怡雯  │0       │
├──┼───────┼───┼────┼────┤
│05  │凌晨3 時14分許│lai   │林春來  │3       │
├──┼───────┼───┼────┼────┤
│06  │凌晨3 時39分許│u556  │邱麗容  │0       │
└──┴───────┴───┴────┴────┘
附表二（92年1月14日）：
┌──┬───────┬───┬────┬────┐
│編號│時          間│帳號  │所有人  │收信數量│
├──┼───────┼───┼────┼────┤
│01  │凌晨3 時4 分許│vivi  │于明儀  │2       │
└──┴───────┴───┴────┴────┘
附表三
┌──┬──────┬────┬────┬────┬───┐
│編號│時       間 │網際網路│電子郵件│所有人  │刪除信│
│    │            │位址    │帳號    │        │件數量│
├──┼──────┼────┼────┼────┼───┤
│01  │92年1月13日 │218.187.│shiau   │蕭福文  │0     │
│    │凌晨1時21分 │36.199  │        │        │      │
├──┼──────┼────┼────┼────┼───┤
│02  │92年1月13日 │218.187.│j320516 │黃雲生  │2     │
│    │凌晨3時4分  │36.199  │        │        │      │
├──┼──────┼────┼────┼────┼───┤
│03  │92年1月13日 │218.187.│ysh     │楊勝雄  │5     │
│    │凌晨3時40分 │36.199  │        │        │      │
├──┼──────┼────┼────┼────┼───┤
│04  │92年1月14日 │218.187.│j320516 │黃雲生  │0     │
│    │凌晨2時59分 │36.47   │        │        │      │
├──┼──────┼────┼────┼────┼───┤
│05  │92年1月14日 │218.187.│j320516 │黃雲生  │0     │
│    │凌晨3時2分  │36.47   │        │        │      │
├──┼──────┼────┼────┼────┼───┤
│06  │92年1月14日 │218.187.│j320516 │黃雲生  │0     │
│    │凌晨3時11分 │36.47   │        │        │      │
└──┴──────┴────┴────┴────┴───┘
附錄本案論罪科刑法條全文：
中華民國刑法第210 條
偽造、變造私文書，足以生損害於公眾或他人者，處5 年以下有
期徒刑。
中華民國刑法第216條
行使第210 條至第215 條之文書者，依偽造、變造文書或登載不
實事項或使登載不實事項之規定處斷。
電信法第56條之1
違反第6 條第1 項規定侵犯他人通信秘密者，處5 年以下有期徒
刑，得併科新台幣150 萬元以下罰金。
電信事業之負責人或其服務人員利用業務上之機會，犯前項之罪
者，處6 月以上5 年以下有期徒刑，得併科新台幣200 萬元以下
罰金。
前2 項之未遂犯罰之。
犯第1 項之罪者，須告訴乃論。
中華民國刑法第212條
偽造、變造護照、旅券、免許證、特許證及關於品行、能力服務
或其他相類之證書、介紹書，足以生損害於公眾或他人者，處1
年以下有期徒刑、拘役或3 百元以下罰金。


司法院資訊處製作；財團法人民間司法改革基金會備份。
